【裁判字號】    95,台上,1908
【裁判日期】    950830
【裁判案由】    不動產所有權移轉登記等
【裁判全文】
最高法院民事判決            九十五年度台上字第一九０八號
    上  訴  人  甲○○
                        之8
                乙○○
                        號7樓.
                丙○○
                丁○○
                戊○○
                庚○○
    共      同
    訴訟代理人  葉大殷律師
    複 代理 人  陳希佳律師
    上  訴  人  辛○○
    被 上訴 人  福運開發股份有限公司
    法定代理人  壬○○
                        1號
    訴訟代理人  巫坤陽律師
上列當事人間請求不動產所有權移轉登記等事件，上訴人對於中
華民國九十四年五月十七日台灣高等法院第二審判決（九十二年
度重上字第三七三號），提起上訴，本院判決如下：
    主  文
原判決關於撤銷上訴人庚○○與辛○○所為債權行為及物權行為
，與命上訴人甲○○、乙○○、丙○○、丁○○、戊○○、庚○
○依序將原判決附表編號一、二、三、四、五、九所示不動產移
轉登記予被上訴人，暨各該訴訟費用部分廢棄，發回台灣高等法
院。
    理  由
本件被上訴人訴請撤銷上訴人庚○○與辛○○間所為買賣之債權
行為及所有權移轉之物權行為部分，其訴訟標的對於渠等二人必
須合一確定，故庚○○提起第三審上訴，依民事訴訟法第五十六
條第一款規定，其效力及於未提起上訴之共同訴訟人辛○○，爰
併列之為上訴人，合先明。
次查被上訴人主張：上訴人庚○○與訴外人廖裕輝、李鍚祿、黃
振塊、游祺祥、洪彬山、廖宗添（下稱廖裕輝等六人）合夥於民
國八十六年間委託訴外人福星育樂開發股份有限公司（下稱福星
公司）進行位於花蓮縣壽豐鄉志學新之集合住宅開發案，嗣福
星公司於八十六年十一月一日將該開發案之權利義務轉讓與伊。
八十八年十一月十一日庚○○與其他合夥人達成清算協議，庚○
○並與伊約定，代償伊積欠訴外人中興商業銀行股份有限公司東
門分行（下稱中興銀行東門分行）之借款新台幣（下同）八千三
百四十六萬元，伊則將尚未出售之房地其中六十戶移轉登記予庚
○○指定之第三人，庚○○並應將該房地向中興銀行東門分行辦
理抵押借款，以清償伊積欠該分行之借款。旋伊將登記於福星公
司名下之六十戶房地移轉登記予庚○○指定之上訴人己○○（上
訴不合法，另以裁定駁回）、甲○○、乙○○、丙○○、丁○○
、戊○○及第一審共同被告張淳彬等人。嗣庚○○拒不依約履行
，經伊於九十年七月二十一日催告庚○○，限其於文到三日內履
行債務，未獲置理，伊不得已於同年月二十六日解除與庚○○所
為上開約定。上開約定既已解除，甲○○、乙○○、丙○○、丁
○○、戊○○等人，自應依不當得利之法律關係，將登記於其名
下之房地移轉登記予伊。又己○○於九十一年一月八日將如原判
決附表（下稱附表）編號九所示房地移轉登記予庚○○，庚○○
復於同年三月十三日將之出售予上訴人辛○○，並於同年月十九
日移轉登記予辛○○，因有害及伊之債權，伊得依民法第二百四
十四條規定訴請撤銷庚○○及辛○○間就該房地所為買賣債權行
為及移轉所有權之物權行為，及依契約解除後回復原狀之法律關
係，請求庚○○將該房地移轉登記予伊。再甲○○、乙○○、丙
○○、丁○○、戊○○與庚○○間就系爭房地之移轉縱有法律關
係存在，伊已代位庚○○予以終止，自得再代位庚○○請求甲○
○、乙○○、丙○○、丁○○、戊○○等五人分別移轉登記予庚
○○，再由庚○○移轉登記予伊；辛○○與庚○○間則屬無償行
為，伊得依民法第二百四十四條規定訴請撤銷及請求塗銷辛○○
之所有權移轉登記，回復為庚○○名義，再請求庚○○移轉登記
予伊等情，先位聲明求為命甲○○、乙○○、丙○○、丁○○、
戊○○依序將如附表編號一、二、三、四、五所示不動產移轉登
記予伊，及撤銷庚○○與辛○○就如附表編號九所示不動產於九
十一年三月十三日所為買賣之債權行為與移轉所有權之物權行為
，並命庚○○將該不動產移轉登記予伊之判決；備位聲明求為命
甲○○、乙○○、丙○○、丁○○、戊○○分別將上開不動產移
轉登記予庚○○，再由庚○○移轉登記予伊，及撤銷庚○○與辛
○○間就附表編號九所示不動產所為買賣之債權行為與移轉所有
權之物權行為，並命庚○○將該不動產移轉登記予伊之判決（未
繫屬本院者，不予贅）。
上訴人甲○○、乙○○、丙○○、丁○○、戊○○（下稱甲○○
等五人）、庚○○則以：庚○○與被上訴人間並無任何協議存在
；庚○○以甲○○等五人名義向中興銀行抵押借款，始將系爭房
地移轉登記予甲○○等五人，庚○○尚未清償該借款，甲○○等
五人未受有不當得利，自毋庸將系爭房地交還庚○○或移轉登記
予被上訴人等語，資為抗辯。
原審廢棄第一審就上開部分所為被上訴人敗訴之判決，改判如其
先位聲明，係以：被上訴人主張庚○○與廖裕輝等六人合夥委託
福星公司進行位於花蓮縣壽豐鄉志學新之集合住宅開發案，福
星公司於八十六年十一月一日將該開發案之權利義務讓與被上訴
人，嗣庚○○及廖裕輝等六人於八十八年十一月十一日達成清算
協議，庚○○並與被上訴人約定代償被上訴人積欠中興銀行東門
分行之借款八千三百四十六萬元，被上訴人則將尚未出售之房地
其中六十戶移轉登記予庚○○指定之第三人，庚○○並應將該房
地向中興銀行東門分行辦理抵押借款，以清償被上訴人積欠該分
行之借款，被上訴人業將登記於福星公司名下之六十戶房地移轉
登記予庚○○指定之甲○○等五人及己○○、張淳彬等人，惟庚
○○未以其分得之六十戶房地辦理抵押借款，亦未代被上訴人清
償積欠中興銀行東門分行之借款等情，業經證人廖裕輝、黃振塊
、洪彬山、陳和慧證述屬實，並有協議書在卷可稽，堪信為真實
。次查庚○○未依約履行後，被上訴人於九十年七月二十一日催
告庚○○履行，庚○○未履行，被上訴人再於同年月二十六日通
知庚○○解除系爭約定，有存證信函及回執在卷可稽，系爭約定
已因被上訴人之解除而消滅，庚○○自應依民法第二百五十九條
規定負回復原狀之義務。被上訴人係依庚○○指定將如附表編號
一、二、三、四、五所示不動產依序移轉登記予甲○○等五人，
被上訴人與庚○○間之約定既經解除，甲○○等五人享有該不動
產權利之法律上原因已失其存在，自應依不當得利之法律關係，
將該不動產返還被上訴人。被上訴人先位聲明，請求甲○○等五
人各自將該不動產移轉登記予伊，為有理由，應予准許。又庚○
○於被上訴人提起本件訴訟後之九十一年三月十三日將如附表編
號九所示不動產出售並移轉所有權予辛○○，其買賣之債權行為
及移轉不動產之物權行為，均有害及被上訴人之債權，被上訴人
依民法第二百四十四條第一、二項之規定訴請撤銷，及依契約解
除後回復原狀之法律關係，請求庚○○將該不動產移轉登記予伊
，為有理由，亦應准許。而被上訴人先位之訴既有理由，其備位
之訴自毋庸審酌等詞，為其判斷之基礎。
查給付無確定期限者，債務人於債權人得請求給付時，經其催告
而未為給付，自受催告時起，負遲延責住。而債權人非因債務人
遲延給付當然取得契約解除權，仍須定相當期限催告其履行，於
期限內不履行時，始得解除契約，此觀民法第二百二十九條第二
項前段及第二百五十四條之規定自明。庚○○與被上訴人就系爭
房地所為之約定，關於庚○○所負給付部分，並未約定確定之履
行期限，為不確定期限之債務。被上訴人雖於九十年七月二十一
日以存證信函限期庚○○於文到三日內履約（見第一審卷二二頁
以下），而庚○○未履行，惟庚○○僅自斯時即受催告時起負遲
延責任而已，倘被上訴人未再定相當期限催告庚○○履行，而庚
○○於期限內不履行，被上訴人尚不得以庚○○遲延給付為由解
除契約。乃原審未查明被上訴人有無再定相當期限催告庚○○履
行，而庚○○於期限內不履行，徒以庚○○未依被上訴人上開催
告履行，即認被上訴人於同年月二十六日通知庚○○解約，已生
解約之效力，已有疏略。次查不動產經法院囑託地政機關辦理假
扣押登記者，在法院撤銷查封前，對該不動產所有權之移轉登記
，係處於給付不能之狀態。甲○○等五人所有如附表編號一、二
、三、四、五所示不動產，似經台灣花蓮地方法院囑託花蓮地政
事務所辦理假扣押登記（見第一審卷第一宗八八頁以下土地及建
物登記謄本）。原審未查明該假扣押是否業經法院撤銷，遽命甲
○○等五人將該不動產移轉登記予被上訴人，亦有未合。又債務
人所為之無償行為或有償行為，僅有害於以給付特定物為標的之
債權者，債權人不得聲請法院撤銷，此觀民法第二百四十四條第
三項規定自明。被上訴人請求庚○○返還如附表編號九所示不動
產之債權，係以給付特定物為標的之債權，原審認被上訴人得依
上開法條之規定訴請撤銷庚○○與辛○○間就附表編號九所示不
動產所為買賣之債權行為及移轉不動產之物權行為，並有未洽。
上訴論旨，指摘於其不利部分之原判決違背法令，求予廢棄，非
無理由。
據上論結，本件上訴為有理由。依民事訴訟法第四百七十七條第
一項、第四百七十八條第二項，判決如主文。
中    華    民    國  九十五  年    八    月   三十   日
                      最高法院民事第一庭
                          審判長法官  林  奇  福
                                法官  陳  國  禎
                                法官  陳  重  瑜
                                法官  劉  福  聲
                                法官  黃  義  豐
      本件正本證明與原本無異
                                      書  記  官
中    華    民    國  九十五  年    九    月   十二   日
                                                      v


司法院資訊處製作；財團法人民間司法改革基金會備份。
